臺灣高等法院民事判決　　　　　　　　　　　　　九十二年度勞上易字第一一九號
　　上　訴　人　甲○○
　　被　上訴人　中信機電技術顧問股份有限公司
　　法定代理人　胡尤淑真
當事人間給付退休金等事件，上訴人對於中華民國九十二年十月十三日臺灣板橋地方
法院九十二年度勞訴字第三五號第一審判決提起上訴，並為備位之訴之追加，本院於
九十三年五月十八日言詞辯論終結，判決如下：
    主      文
上訴人先位聲明之上訴駁回。
被上訴人應給付上訴人新臺幣肆拾萬玖仟柒佰陸拾元，及自民國九十二年十一月一
日起至清償日止，按週年利率百分之五計算之利息。
上訴人其餘備位之訴駁回。
第二審訴訟費用由被上訴人負擔二分之一，餘由上訴人負擔。
    事實及理由
甲、程序方面：
一、按訴之變更或追加，非經他造同意，不得為之，但請求之基礎事實同一者，或擴
    張或減縮應受判決事項之聲明者，不在此限，民事訴訟法第四百四十六條第一項
    、第二百五十五條第一項第二、三款分別訂有明文。又所謂請求之基礎事實同一
    ，係指變更或追加之訴與原訴之原因事實，有其社會事實上之共通性及關聯性，
    而就原請求所主張之事實及證據資料，於變更或追加之訴得加以利用，且無害於
    他造當事人程序權之保障，俾符訴訟經濟者稱之（最高法院九十一年度台抗字六
    四八號判決要旨參照）。查上訴人於原審起訴時，原主張因兩造間勞動契約終止
    ，請求被上訴人給付伊退休金新台幣（下同）八十七萬二千八百九十四元本息。
    嗣於本院審理時，除以原審請求被上訴人給付退休金八十七萬二千八百九十四元
    本息為先位聲明外，並追加備位聲明，主張依兩造間勞動契約，請求被上訴人給
    付資遺費四十一萬八千九百九十元本息。嗣並分別減縮及擴張為先位請求被上訴
    人給付退休金、特休未休工資等計八十六萬三千二百一十元本息，備位請求被上
    訴人給付資遺費、特休未休工資、預告期間工資等計四十八萬六千八百一十元本
    息，是就備位請求及特休未休工資、預告期間工資部分核屬訴訟標的之追加，惟
    其據以請求之基礎事實均為兩造間之勞動契約經終止，毋庸經被上訴人之同意，
    即得為之，另就聲明為擴張或減縮部分，於法亦無不合，先此敘明。
乙、實體方面：
一、本件上訴人起訴主張：伊自民國（下同）八十一年七月一日起任職於被上訴人公
    司擔任機電操作人員，負責臺灣中小企業銀行股份有限公司（下稱中小企銀）機
    電室之維護，詎於九十二年三月二十一日，被上訴人公司總經理胡同益於中小企
    銀之工作場所，告知伊年歲已高可退休，並以字條指示：「甲○○、黃展芳、楊
    智正等三員，服務至九十二年三月三十一日止，謝謝多年協助」（下稱系爭字條
    ），將伊解僱。惟伊已滿六十四歲，符合勞動基準法（下稱勞基法）第五十四條
    雇主得強制退休之規定，而伊至九十二年三月三十一日止，計工作年資為十年九
    個月，爰依勞基法規定，請求被上訴人給付伊退休金八十七萬二千八百九十四元
    及法定遲延利息等語。原審為上訴人敗訴之判決，上訴人則於本院聲明求為廢棄
    原判決，並先位聲明請求被上訴人給付伊退休金等計八十六萬三千二百一十元及
    自起訴狀繕本送達翌日起至清償日止，按週年利率百分之五計算之利息（按其準
    備書狀五誤載為百分之三，備位聲明部分亦同）；另追加備位聲明，主張被上訴
    人終止兩造間勞動契約不合法，為此請求被上訴人給付伊資遣費等共四十八萬六
    千八百一十元及自起訴狀繕本送達翌日起至清償日止，按週年利率百分之五計算
    之利息。
二、被上訴人則以：兩造間勞動契約係特定性之定期契約，依勞基法第九條第三項規
    定，並無勞基法第第二項視為不定期契約之適用，上訴人即無請領退休金之資格
    。又九十二年三月間伊重新與中小企銀訂立設備操作合約，中小企銀要求伊公司
    之派駐員年輕化並不得兼職，基此，伊公司總經理胡同益乃本於職責告知上訴人
    職務之調動並謝謝其多年之服務，並未有解僱上訴人之意，嗣更於九十二年四月
    十日以存證信函通知上訴人回來上班，因未獲上訴人置理，方於四月二十二日以
    曠職三日以上為由發函終止兩造間勞動契約，是上訴人請求退休金及資遣費並無
    理由。至於特休未休工資部分業經被上訴人按月併於薪資中給付予上訴人，其請
    求給付特休未休工資亦屬無據等語，資為抗辯，並為駁回上訴及追加備位請求之
    聲明。
三、查上訴人主張伊自八十一年七月一日起受僱被上訴人任機電操作人員，派駐位於
    中小企銀資訊室林口機房機電室之操作維護工作，胡同益以系爭字條指示伊服務
    至九十二年三月三十一日止，伊即未至公司上班等事實，業據上訴人提出系爭字
    條（見原法院九十二年度重勞調字第二０號卷第九頁、原審卷第四九頁）、各類
    所得扣繳憑單、工作經驗證明書、八十七、八十八年僱用契約書為證（見原審卷
    第三三至四一頁、四六之一、之二頁），並為被上訴人所不爭執，堪信上訴人此
    部分之主張為真正。
四、就先位之訴部分：
  (一)上訴人主張伊已年滿六十四歲，得依強制退休規定請求被上訴人給付退休金及特
    休未休工資等語，為被上訴人所否認，並以前情置辯，是本件首應審究者為：兩
    造間勞動契約之內容是否為特定性工作？九十二年三月二十一日，被上訴人是否
    有為終止勞動契約之意思表示？上訴人得否主張依勞基法第五十四條規定請求被
    上訴人給付退休金？
  (二)就兩造間勞動契約是否屬特定性之定期契約部分：
    按勞基法第九條第一項所稱特定性工作，係指可在特定期間完成之非繼續性工作
    。其工作期間超過一年者，應報請主管機關核備，勞基法施行細則第六條第四款
    定有明文。查本件被上訴人與中小企銀間設備操作維護合約係一年訂立一次，於
    合約屆期前透過公開招標程序，重新訂立合約乙節，為上訴人所不爭執。是該合
    約雖有特定期限，然合約所定工作內容，核係機電設備之操作、紀錄、清潔保養
    、修護及緊急搶修等事項，此有被上訴人與中小企銀間設備操作維護合約書附卷
    可佐（見原審卷第十七頁），審究該工作之性質，應非屬可在特定期間完成之非
    繼續性工作，顯與上開法條規定不符。參以兩造於八十七年、八十八年所訂之僱
    用契約書中（見原審卷第四六之一、之二頁），僅有僱用期間係以被上訴人與中
    小企銀合約日為準，工作內容則未有限定；被上訴人復曾於九十二年四月十日以
    板橋文化路郵局第一四八六號存證信函通知上訴人因職務調整由他人接任，應於
    九十二年四月一日回被上訴人公司上班，有該存證信函及回執附卷足憑（見原審
    卷第十八頁），可見即使中小企銀未有上訴人工作之機會，被上訴人仍得安排上
    訴人至被上訴人其他部門任職，故兩造勞動契約之範圍顯非僅限於中小企銀設備
    操作維護之部分，自難僅憑上開僱用契約書之期限為特定，而遽認兩造間勞動契
    約之內容係屬特定性工作。是兩造雖僅於八十七年、八十八年以書面訂立定期勞
    動契約，惟上訴人於期間屆滿後既仍繼續工作而被上訴人未為反對之表示，依勞
    基法第九條第二項第一款之規定，應視為不定期契約，上訴人自可享有勞基法上
    請領資遺費及退休金之權益，被上訴人此部分之抗辯，尚不足採。
  (三)就被上訴人有無為終止契約之意思表示部分：
    1.上訴人主張被上訴人總經理胡同益告知伊年歲已高可退休，並以系爭字條指示
      伊服務至九十二年三月三十一日止，非法將其解僱之事實，業據其提出系爭字
      條為憑（見原審卷第四九頁）。被上訴人固不否認其總經理有出具系爭字條，
      惟辯稱無何解僱上訴人之意思。又上開文字實係載於中小企銀比價要點上，且
      於該上開文字前亦有載明「開標結果請查明合約書規定詳內容」，而被上訴人
      亦確於九十二年三月間重新與中小企銀訂立設備操作合約，內容明定派駐維護
      人員之資格及同意權，由中小企銀審核、篩選，並要求被上訴人公司之派駐員
      不得兼職且須年輕化等情，有設備操作維護合約書可參（見原審卷第十七頁）
      。惟查證人楊智正到庭證稱：伊經謝春旺先生或上訴人告以只能做到三月底，
      且系爭字條曾貼在公告一段時間，當時並未通知伊回去上班，是之後被上訴人
      法定代理人胡尤淑真於伊領得年終獎金（按即九十二年四月十一日，見上開重
      勞調字卷第十頁）後，才說歡迎上班等語甚詳（見本院卷第七二至七四頁），
      是被上訴人如無解僱之意，衡諸常情，儘可以單純告知於九十二年三月三十一
      日將結束上訴人等人於中小企銀機電維護部分之服務工作，並告知上訴人將安
      排至其他部門上班，要無以「謝謝多年協助」之用語為之，蓋該用語容非仍有
      意繼續勞動關係之雇主所會使用，再自被上訴人並於公司公告系爭字條內容之
      行為以觀，苟非被上訴人有意終止，亦無須加以公告，而於公告期間未曾表示
      希望上訴人等人繼續上班，是上訴人主張即非全不足採。
    2.被上訴人雖抗辯其法定代理人嗣後曾以電話要上訴人回去上班云云，惟未能舉
      證證明，且查胡同益係被上訴人之總經理，實際負責公司業務，乃被上訴人所
      是認（見本院卷第五七頁），則其於九十二年三月二十一日以系爭字條所為解
      僱之意思表示，效力自及於公司。然查被上訴人上開終止契約之意思表示，僅
      泛謂謝謝多年協助，未見其以符合勞基法第十一、十二條規定事由為終止，是
      其終止契約，自不合法。又上訴人於九十二年三月三十一日起即未至被上訴人
      公司上班，並於九十二年四月七日以泰山貴子路郵局第五四號存證信函，表示
      兩造契約既經於九十二年三月三十一日終止，請求被上訴人給付資遣費等語，
      經於同年四月七日送達，有上開存證信函及回執附卷可參（見本院卷第一四二
      頁），是被上訴人係於上訴人寄發上開存證信函之後，於九十二年四月十日方
      亦以存證信函通知上訴人，略謂上訴人應於九十二年四月一日回到公司上班，
      至今已曠職十日，請於文到三日內速回公司上班，否則不再續約云云等情以觀
      （見原審卷第十八頁），如被上訴人早已表示要求上訴人回去上班，並無解僱
      之意，自無於上訴人請求資遣費時，始以存證信函請求其速回上班，益見上訴
      人主張被上訴人出具之系爭字條乃其所為解僱之意思表示，且未曾表示要求伊
      回去上班等語非虛。
  (四)按勞工如係年滿六十歲者，雇主得強制其退休，固為勞基法第五十四條第一項第
    一款所明定。惟上開強制退休之發動權係在於雇主而非勞工，勞工尚不得以其符
    合強制退休之要件為由申請退休，另按勞基法第十四條第一項第六款固規定雇主
    違反勞動契約或勞工法令，致有損害勞工權益之虞者，勞工得不經預告終止契約
    ，依同條第四項規定準用同法第十七條規定，由雇主發給資遣費；惟勞基法並未
    規定（甚或準用）於雇主違反勞動契約或勞工法令，致有損害勞工權益之虞，經
    勞工終止契約，於勞工已滿六十歲時，可請求依勞基法第五十四條之規定強制退
    休，是本件上訴人先位聲明依勞基法第五十五條規定請求給付退休金、特休未休
    工資部分，要屬無據，本院自應予駁回。
五、就備位之訴部分：
    上訴人先位之訴既無理由，本院自應就其備位請求為審酌，經查：
  (一)就上訴人是否合法終止契約部分：
    1.按勞動基準法第十四條第一項第六款規定：雇主違反勞動契約或勞工法令，致
      有損害勞工權益之虞者，勞工得不經預告終止契約。自上開規定可知，勞工終
      止勞動契約時，並無須將其據以終止之具體事由（如雇主有何違反勞動契約之
      情節、並如何有損害勞工權益之虞）告知雇主，勞工如認為雇主違反勞動契約
      或勞工法令而有損害勞工權益之虞時，縱其未於終止契約時表明其具體理由，
      亦非謂此等理由不能作為審究勞工終止契約是否合法之依據（最高法院九十二
      年度台上字第一七七九號判決要旨參照）。
    2.被上訴人於九十二年三月二十一日解僱上訴人，於法既有不合，已如前述，則
      上訴人依勞基法第十四條第一項第六款規定主張不經預告終止契約，於法自屬
      有據。次查上訴人於九十二年三月三十一日起即未至被上訴人上班，並於同年
      四月七日以存證信函，表示兩造契約既經於九十二年三月三十一日終止，請求
      被上訴人給付資遣費等語，已如前述，堪認上訴人已有於九十二年三月三十一
      日終止契約，並據以請求資遣費之意思表示，且距被上訴人九十二年三月二十
      一日違法解僱，尚未逾勞基法第十四條第二項所規定三十日之除斥期間，應認
      兩造間勞動契約業經上訴人合法終止。被上訴人嗣後於九十二年四月二十二日
      再以上訴人連續曠職逾十五日為由終止契約（見原審卷第十九頁所附板橋文化
      路郵局一六三四號存證信函），要不合法。
  (二)就上訴人得請求給付之項目及數額部分：
    被上訴人解僱上訴人，既不符合勞基法第十二條事由，則上訴人主張被上訴人應
    依勞基法第十六條、第十七條、第三十八條之規定給付預告工資、資遣費及應休
    未休假之工資，為有理由。爰就其請求分別審酌如下：
    1.就資遣費部分：
      勞工依勞基法第十四條第一項第六款終止勞動契約時，依同條第四項準用第十
      七條規定，得請求雇主發給資遣費，又資遣費之計算，依第十七條規定，在同
      一雇主之事業單位繼續工作，每滿一年發給相當於一個月平均工資之資遣費，
      依此計算之剩餘月數，或工作未滿一年者，以比例計給之，未滿一個月者以一
      個月計。查本件上訴人自八十一年七月一日起受僱於被上訴人，並工作至九十
      二年三月三十一日止，其工作期間計十年又九個月，是其計算基數應為十又十
      二分之九。再上訴人主張扣除每月夜點費四百五十元後，其於終止勞動契約前
      六個月所領得之平均工資計三萬七千六百四十元，業據其提出存簿存摺影本為
      據（見原審卷第五八頁），被上訴人就該存簿存摺影本之記載亦不爭執，是上
      訴人可得請求之資遣費計為四十萬四千六百三十元（元以下四捨五入），其計
      算式如附表註一至三所示。
    2.就預告期間工資部分：
      按「雇主依第十一條或第十三條但書規定終止勞動契約者，其預告期間依左列
      各款之規定：．．．三、繼續工作三年以上者，於三十日前預告之」；「雇主
      未依第一項規定期間預告而終止契約者，應給付預告期間之工資」，勞基法第
      十六條第一項第三款、第三項固定有明文。惟此規定係於雇主依勞基法第十一
      或第十三條但書合法終止契約，然未依上開規定先行預告者，始有勞基法第十
      六條第三項規定之適用。本件被上訴人終止契約並不合法，乃經上訴人依法終
      止契約，即與上開規定不合，是上訴人據以請求被上訴人給付其預告期間工資
      ，於法無據，應予駁回。
    3.就特休未休工資部分：
      (1)按勞基法第三十八條規定，勞工在同一雇主或事業單位繼續工作滿一定期間
        者，每年應給予一定日數之特別休假，又同法第三十九條亦規定，特別休假
        工資由雇主照給，於勞基法施行細則第二十四條第三款並規定「特別休假因
        終結或終止契約而未休者，其應休未休之日數，雇主應發給工資」。次按勞
        工之特別休假應在勞動契約有效期間為之，惟勞動契約之終止，如係可歸責
        於雇主之原因時，雇主應發給未休完特別休假日數之工資，有行政院勞工委
        員會七十九年十二月二十七日 (79)台勞動二字第21776號函內容可參。
      (2)查上訴人自八十一年七月一日起在上訴人處繼續工作已達十年又九個月，則
        依上開規定，上訴人主張其每年已有十四日之特別休假等語，自屬可採。而
        上訴人主張其九十、九十一年間均未請特別休假，亦為被上訴人所不爭。被
        上訴人雖辯稱伊係按月給付特休未休工資二千元予上訴人云云。然此為上訴
        人所否認，並提出八十四年間特休未休獎金一併發放之單據為憑（見本院卷
        第一四三頁）。證人楊智正亦到庭證稱伊僅有端午、中秋節獎金，伊開始工
        作時，並未講到休假，均是用調班方式與人交換等語甚明（見本院卷第一六
        七頁），參以被上訴人於本院先稱其於八十九年將特休獎金加入薪水作調整
        ，曾告訴大家，嗣經本院詢問證人楊智正是否曾受告知，經其回答稱無，始
        改口謂僅告訴上訴人云云等情（見本院卷第一六九頁），是參酌被上訴人所
        言前後不一，復未能舉證以實其說，其此部分之抗辯，顯不足採，應認上訴
        人主張被上訴人尚未給付九十年、九十一年特休未休工資等語屬實。
      (3)兩造間勞動契約之終止係因雇主即被上訴人未依法終止，堪認係因可歸責於
        被上訴人之原因所致，依上開說明，上訴人請求被上訴人給付九十、九十一
        年度特休未休日數共二十八日之工資三萬五千一百三十元，即屬有據，其計
        算式如附表註四所示。
    4.綜上，上訴人計得請求被上訴人給付資遣費、特休未休工資共四十三萬九千七
      百六十元，其計算式如附表註五所示。又上訴人係於本院始追加備位聲明，請
      求被上訴人給付資遣費、特休未休工資，是此部分之法定遲延利息，自應至該
      追加備位聲明起訴狀繕本送達被上訴人翌日即九十二年十一月一日起算。是上
      訴人備位請求被上訴人給付四十三萬九千七百六十元及自九十二年十一月一日
      起至清償日止按週年利率百分之五計算之利息，為有理由，應予准許，逾此部
      分之請求，則屬無據，應予駁回。
六、綜上所述，上訴人既不得請求被上訴人強制其退休，其先位請求部分，洵屬無據
    ，應予駁回。是原審就先位請求為上訴人敗訴判決，其理由雖有不同，惟結論並
    無二致，本院自應予維持，上訴意旨就此部分，仍執陳詞，指摘原判決不當，求
    予廢棄，為無理由，應駁回其此部分之上訴。至於上訴人於本院追加備位請求被
    上訴人給付資遣費、特休未休工資共四十三萬九千七百六十元及自九十二年十一
    月一日起算之法定遲延利息，則為有理由，應予准許，逾此部分之備位請求，亦
    屬無據，亦應予駁回。
七、本件事證已臻明確，兩造所為之其餘主張，陳述並所提之證據，經審酌後，認均
    對本件判決結果無影響，爰不逐一論述，附此敘明。
據上論結，本件上訴人先位聲明上訴部分為無理由，追加備位聲明部分為一部有理由
，一部無理由，依民事訴訟法第四百四十九條第二項、第七十八條、第七十九條但書
，判決如主文。
中　　　華　　　民　　　國　　九十三　　年　　　六　　　月　　　一　　　日
                                勞工法庭
                                    審判長法  官  黃  騰  耀
                                          法  官  許  文  章
                                          法  官  黃  莉  雲
正本係照原本作成。
不得上訴。
中　　　華　　　民　　　國　　九十三　　年　　　六　　　月　　　四　　　日
　　　　　　　　　　　　　　　　　　　　　書記官  秦  仲  芳
